臺灣新北地方法院民事裁定
111年度消債職聲免字第10號
聲  請  人  
即 債務 人  嚴培德  

代  理  人  趙興偉律師（法扶律師）
相  對  人  
即 債權 人  台新國際商業銀行股份有限公司

法定代理人  尚瑞強  


相  對  人
即 債權 人 國泰世華商業銀行股份有限公司

法定代理人  郭明鑑  


相  對  人  
即 債權 人  聯邦商業銀行股份有限公司


法定代理人  林鴻聯  
代  理  人  陳 彧   
相  對  人
即 債權 人  中國信託商業銀行股份有限公司

法定代理人  利明献  


相  對  人
即 債權 人  臺北富邦商業銀行股份有限公司

法定代理人  程耀輝  


相  對  人
即 債權 人  元大商業銀行股份有限公司

法定代理人  翁健    
代  理  人  黃勝豐  
相  對  人
即 債權 人  良京實業股份有限公司

法定代理人  平川秀一郎



相  對  人
即 債權 人  勞動部勞工保險局

法定代理人  鄧明斌  
代  理  人  游嘉祿  
相  對  人
即 債權 人  滙誠第一資產管理股份有限公司

法定代理人  莊仲沼  


相  對  人
即 債權 人  合作金庫銀行股份有限公司

法定代理人  雷仲達  
代  理  人  溫孝勤  
相  對  人
即 債權 人  臺灣新光商業銀行股份有限公司

法定代理人  李增昌  
代  理  人  蘇龍昇  
相  對  人
即 債權 人  遠東國際商業銀行股份有限公司

法定代理人  周添財  


相  對  人
即 債權 人  長鑫資產管理股份有限公司

法定代理人  潘代鼎  


上列債務人因消費者債務清理事件聲請免責，本院裁定如下： 
    主  文
債務人嚴培德應不免責。
    理  由
一、按法院為終止或終結清算程序之裁定確定後，除別有規定外
    ，應以裁定免除債務人之債務；又法院裁定開始清算程序後
    ，債務人有薪資、執行業務所得或其他固定收入，扣除自己
    及依法應受其扶養者所必要生活費用之數額後仍有餘額，而
    普通債權人之分配總額低於債務人聲請清算前2年間，可處
    分所得扣除自己及依法應受其扶養者所必要生活費用之數額
    者，法院應為不免責之裁定，但債務人證明經普通債權人全
    體同意者，不在此限；而債務人有下列各款情形之一者，法
    院應為不免責之裁定，但債務人證明經普通債權人全體同意
    者，不在此限：㈠於7年內曾依破產法或本條例規定受免責；
    ㈡隱匿、毀損應屬清算財團之財產，或為其他不利於債權人
    之處分；㈢捏造債務或承認不真實之債務；㈣聲請清算前2年
    內，因消費奢侈商品或服務、賭博或其他投機行為，所支出
    之總額逾該期間可處分所得扣除自己及依法應受其扶養者所
    必要生活費用之半數，或所負債務之總額逾聲請清算時無擔
    保及無優先權債務之半數，而生開始清算之原因；㈤於清算
    聲請前1年內，已有清算之原因，而隱瞞其事實，使他人與
    之為交易致生損害；㈥明知已有清算原因之事實，非基於本
    人之義務，而以特別利於債權人中之一人或數人為目的，提
    供擔保或消滅債務；㈦隱匿、毀棄、偽造或變造帳簿或其他
    會計文件之全部或一部，致其財產之狀況不真確；㈧故意於
    財產及收入狀況說明書為不實之記載，或有其他故意違反本
    條例所定義務之行為，消費者債務清理條例（下稱消債條例
    ）第132條、第133條及第134條分別定有明文。
二、聲請人前因有不能清償債務之情事，於民國109年間具狀聲
    請前置調解，嗣因調解期日聲請人與實際最大債權金融機構
    台新國際商業銀行股份有限公司（下稱台新銀行）皆未出席
    ，因而調解不成立，嗣聲請人另於110年8月5日具狀聲請清
    算，經本院以110年度消債清字第161號裁定自110 年11月12
    日上午10時開始清算程序，並因聲請人名下資產僅有存款76
    1元、89元、960 元，而認聲請人之財產應不敷清償清算程
    序之費用，而無進行清算程序之實益，同時終止清算程序並
    確定在案等情，業經本院依職權調取各該卷宗核閱屬實。本
    院所為終結清算程序之裁定既已確定，依首揭消債條例規定
    ，法院應審酌聲請人是否有消債條例第133條、第134條所定
    應為不免責裁定之情形。
三、本院於111年1月14日以新北院賢民允111年度消債職聲免字
    第10號函知全體債權人就本院應否裁定債務人免責陳述意見
    ，並定111年6月29日為訊問期日使債務人、債權人到庭陳述
    意見，訊問期日債權人皆未到庭，且其中12位債權人則以書
    狀表示不同意聲請人免責，並主張聲請人有消債條例第133
    條、第134條所定不予免責事由，勞動部勞工保險局則以書
    狀表示其債權屬不免責債權等語（見本院卷第137、305、79
    至81、315至317、132反面至135、311、139至141、83至94
    、291、95至107、109至115、297、143至155、213至222反
    面、177至188、157至171、299、119至131反面、253至255
    、293至295、189頁）。
四、經查：
㈠、債務人有消債條例第133條所定應不予免責之事由：
１、參消債條例第133條及其立法理由，本條於債務人之收入扣除
    自己及依法應受其扶養者所必要生活費用之數額後仍有餘額
    者，始有適用。是依上開規定，自應以本院裁定開始清算時
    （即110年6月24日）起迄裁定免責前，綜合考量認定債務人
    是否有「於清算程序開始後債務人有薪資、執行業務所得或
    其他固定收入，扣除自己及依法應受其扶養者所必要生活費
    用之數額後仍有餘額」，及「普通債權人之分配總額低於債
    務人聲請清算前二年間，可處分所得扣除自己及依法應受其
    扶養者所必要生活費用之數額」此二要件，以判斷其有無消
    債條例第133條之適用。
２、本院聲請人主張自110年11月12日開始清算程序後，因工作每
    月收入有24,295元（計算式：薪資20,523元＋身心障礙者生
    活補助3,772元＝24,295元），有勞工保險被保險人投保資料
    表暨明細、107至109年度綜合所得稅各類所得資料清單、新
    北市板橋區公所109年10月30日新北板社字第1092072695號
    函、新北市板橋區身心障礙者生活補助核定名冊、新北市政
    府社會局110年3月26日新北社障字第1100572470號函、勞動
    部勞工保險局109年12月9日保職核字第109031022570號函、
    薪資袋、服務證明書、薪資明細、110年11月至同年12月在
    職薪資證明、新北市板橋區公所身心障礙生活補助審查結果
    通知函（均附於司消債調卷、消債清卷、本院卷第199至203
    、207至211頁）等資料為證，應可堪信屬實。且經本院依職
    權調閱債務人之勞保局電子閘門網路資料查詢表、新北市政
    府社會局111年1月25日新北社障字第1110159512號函暨所附
    核發清冊（見本院卷第37至47、173至175頁），核 與其所
    述內容相符，應可堪信屬實。是聲請人自開始清算程序迄今
    之收入總額為194,360元（計算式：24,295元×8月）。又聲
    請人主張自開始清算程序後迄今，其每月生活必要支出係依
    新北市110、111年每人每月最低生活費之1.2倍即18,720、1
    8,960元計算，支出總額為151,200元（計算式：18,720×2月
    ＋18,960×6月）等語。按債務人必要生活費用，以最近1年衛
    生福利部或直轄市政府所公告當地區每人每月最低生活費1.
    2倍定之，消債條例第64條之2第1項定有明文；債務人聲請
    更生或清算時所提財產及收入狀況說明書，其表明每月必要
    支出之數額，與本條例第64條之2第1項、第2項規定之認定
    標準相符者，毋庸記載原因、種類及提出證明文件，消債條
    例第43條第7項、消債條例施行細則第21條之1第3項規定亦
    定有明文，本件聲請人就每月生活必要支出之計算方式核與
    消債條例第64條之2規定相符，應為可採。是本件聲請人自
    本院裁定開始清算程序後有固定收入，並扣除其每月必要生
    活費用後仍有餘額43,160元（計算式：194,360－151,200元＝
    43,160元），符合消債條例第133條前段「法院裁定開始清
    算程序後，債務人有薪資、執行業務所得或其他固定收入，
    扣除自己及依法應受其扶養者所必要生活費用之數額後仍有
    餘額」規定。
３、本件債務人係於110年8月5日具狀向本院聲請清算，經本院裁
    定於110年11月12日上午10時起開始清算程序，依聲請清算
    時之財產及收入狀況說明書所載，其聲請清算前二年收入為
    638,692元（中醫診所108年8月1日至109年12月31日386,290
    元、保全公司110年1月1日至110年7月31日145,722元、政府
    補助108年8月至110年7月100,180元、聲請人胞妹資助108年
    11月15日6,500元，見消債清卷第137頁）、必要生活支出為
    442,235元（計算式：均以新北市政府所公告當年度當地區
    每人每月最低生活費1.2倍計算，見消債清卷第138頁）。是
    聲請人聲請清算前2年間可處分所得扣除必要生活費用之數
    額後，尚有餘額196,457元（計算式：可處分所得638,692元
    －必要生活支出442,235元＝196,457元），而本件債權人於清
    算執行程序並未受償，此有本院110年11月12日110年消債清
    第161號裁定為憑，是債務人前開餘額顯已高於全體債權人
    於本件清算程序中受分配總額，且債務人未證明有經全體普
    通債權人同意免責之情形，揆諸前揭規定，債務人有消債條
    例第133條所定之不免責事由。
㈡、債務人無消債條例第134條不免責之事由：
１、消費者依清算程序清理債務，於程序終止或終結後，為使其
    在經濟上得以復甦，以保障其生存權，除本條例另有不予免
    責之規定外，例如：第134條、第135條等，就債務人未清償
    之債務採免責主義，消債條例第132條立法理由參照。是消
    債條例係以免責主義為原則，不免責為例外，倘債權人主張
    債務人有消債條例第134條各款所定不免責之情事，即應由
    債權人就債務人有合於上開各款要件之事實，提出相當之事
    證證明之。然本院依職權請債權人表示意見，債權人均具狀
    表明不同意債務人免責等語，此有本院111年1月14日函、送
    達證書、債權人陳報債權、陳述意見狀（見本院卷第31至32
    、51至75、137、79至81、132反面至135、139至141、83至9
    4、95至107、109至115、143至155、213至222反面、177至1
    88、157至171、119至131反面、189頁）在卷可稽。
２、消債條例第134條第2款、第4款、第8款部分：
⑴、參消債條例第134條修正理由，第2款所定不免責事由，須以
    債務人故意為該款所列行為，侵害債權人之權益為要件，爰
    修正該款，增列債權人受有損害，為該款不予免責之客觀要
    件。又為求明確，明定債務人主觀上須故意為之，法院始應
    為不免責之裁定。同條第4款所定不免責事由在避免債務人
    於其經濟狀況不佳之情形下，猶恣意揮霍、投機，並隨即聲
    請清算，使債權人無端受害。而為免過苛，法院依本款為不
    免責裁定，應以債務人於聲請清算前2年內，因消費奢侈商
    品或服務、賭博或其他投機行為，所負債務之總額，是否已
    逾聲請清算時無擔保及無優先權債務之半數為判斷，即為已
    足。又債務人違反同條第8款所列法定真實陳述、提出、答
    覆、說明、移交、生活儉樸、住居限制及協力調查等義務，
    必須造成債權人受有損害，或對於程序順利進行發生重大影
    響，法院始應為不免責之裁定。
⑵、債務人除清算程序所提出之資料外，並提出消費者債務清理
    陳報狀陳明聲請清算前二年支出，且於111年6月29日訊問期
    日到院陳明108年迄今之支出如同書狀所載（見本院卷第頁
    ）。另就債務人108年迄今之收入，除提出107至109年度綜
    合所得稅各類所得資料清單、全國財產稅總歸戶財產查詢清
    單、新北市板橋區公所109年10月30日新北板社字第1092072
    695號函、新北市板橋區身心障礙者生活補助核定名冊、新
    北市政府社會局110年3月26日新北社障字第1100572470號函
    、勞動部勞工保險局109年12月9日保職核字第109031022570
    號函、薪資袋、服務證明書、薪資明細、上海商業儲蓄銀行
    活期儲蓄存款存摺封面暨內頁、郵政存簿儲金簿封面暨內頁
    、集保戶往來參加人明細資料表（含帳號）、保管帳戶客戶
    餘額表、客戶存券異動明細表、投資人於各專戶無資料明細
    表、投資人於清算交割銀行未開戶明細表、清算財產清冊、
    人壽商業保險同業公會保險業通報作業資訊系統資料查詢結
    果表、110年11月至同年12月在職薪資證明、新北市板橋區
    公所身心障礙生活補助審查結果通知函、勞工保險被保險人
    投保資料表（見司消債調卷、消債清卷、本院卷第199至211
    頁）為證，並有中國人壽保險股份有限公司110年10月28日
    中壽保規字第1100004472號函函覆內容認聲請人於該公司並
    無有效之保險契約（見消債清卷第151頁），且經本院依職
    權查詢聲請人勞保資料（見本院卷第37至47頁），可見債務
    人已清楚向本院陳明其財務狀況，堪認債務人並無故意隱匿
    收入或有隱匿財產等情事。
⑶、又本院依職權調閱債務人自107年1月1日起至111年6月28日止
    入出境資訊連結作業資料，查無債務人出境之紀錄，此有其
    入出境資訊連結作業查詢結果在卷可稽（見本院卷第303、3
    13頁），是債務人不構成消債條例第134條第4款所規定之事
    由。
３、債權人既未具體說明或提出相當事證證明，依本院復查債務
    人並無有何消債條例第134條所列各款之不免責事由，自難
    認債務人有消債條例第134條各款所定之情事，則債權人所
    為前開主張，係屬無據。　　
㈢、債條例第138條部分：
１、本件債權發生原因為現金卡費等情，有債權人清冊在卷可佐
    （見消債清卷第33至34頁），堪認本件債權非屬消債條例第
    138條所定不受免責裁定影響之事由。
２、另聲請人稱其尚有勞工紓困貸款債務尚未清償等語（見消債
    清卷第34頁），然依勞工保險條例第29條第6項第1款之規定
    ，前開紓困貸款債權（未償還之貸款本息）不適用消債條例
    有關免責之規定，是以聲請人就其所負勞工紓困貸款債務，
    仍應負清償責任，並經本院函詢勞動部勞工保險局，聲請人
    尚欠負96,039元（見本院卷第143至155頁），附此敘明。
五、綜上所述，債務人既有消債條例第133條不應免責之事由，
    復未經普通債權人全體同意其免責，揆諸首揭規定，本件聲
     請人應不免責，爰裁定如主文。
六、另債務人因消債條例第133條之情形，受不免責之裁定確定
    後，繼續清償達該條規定之數額（即上開聲請清算前2年間
    可處分所得扣除自己及依法應受其扶養者所必要生活費用之
    餘額196,457元），且各普通債權人受償額均達其應受分配
    額時，依消債條例第141條規定，債務人得再聲請法院裁定
    免責。又法院為不免責之裁定確定後，債務人繼續清償債務
    ，而各普通債權人受償額均達其債權額之20％以上者，依消
    債條例第142條規定，可再行聲請法院裁定免責，附此敘明
    （本件債務人依各該規定清償之數額如附表所示）。
中　　華　　民　　國　　111 　年　　7 　　月　　13　　日
                民事第三庭  法　官　饒金鳳
以上正本係照原本作成。
如對本裁定抗告須於裁定送達後10日內向本院提出抗告狀，並繳
納抗告費新臺幣1,000元。　　　　　　　　　
中　　華　　民　　國　　111 　年　　7 　　月　　13　　日
                            書記官　廖美紅

附表：（新臺幣，元以下四捨五入） 111年度消債職聲免字第10號      編號 債權人 債權 總額 債權 比例 債務人依消債條例第133條規定所應清償之最低數額（即196,457元×公告債權比例） 消債條例第142條所定債權額20％ 1 台新國際商業銀行股份有限公司 3,549,939元  23.65％ 46,470元  709,988元  2 國泰世華商業銀行股份有限公司 1,044,945元 6.96％ 13,679元  208,989元  3 聯邦商業銀行股份有限公司 462,221元  3.08％ 6,051元 92,444元  4 中國信託商業銀行股份有限公司 697,450元  4.65％ 9,130元  139,490元  5 台北富邦商業銀行股份有限公司 1,274,636元 8.49％ 16,686元  254,927元  6 元大商業銀行股份有限公司 535,306元  3.57％ 7,007元  107,061元  7 良京實業股份有限公司 510,369元  3.40％ 6,681元  102,074元  8 滙誠第一資產管理股份有限公司 102,169元 0.68％ 1,337元  20,434元  9 合作金庫銀行股份有限公司 173,302元  1.15％ 2,269元  34,660元  10 臺灣新光商業銀行股份有限公司 2,189,092元 14.59％ 28,656元  437,818元  11 遠東國際商業銀行股份有限公司 1,109,991元 7.40％ 14,530元  221,998元  12 長鑫資產管理股份有限公司　　 3,358,249元 22.38％ 43,961元  671,650元  合計  15,007,669元  100％ 196,457元  3,001,534元